臺灣士林地方法院刑事判決　　　　　　　96年度聲判字第18號
聲　請　人　乙○○
代　理　人　湯應欽律師
被　　　告　甲○○
　　　　　　丙○○
上列聲請人因被告偽造文書案件，不服臺灣高等法院檢察署檢察
長中華民國96年3 月1 日96年度上聲議字第1176號駁回再議之處
分（原不起訴處分案號：臺灣士林地方法院檢察署95年度偵續一
字第8號），聲請交付審判，本院裁定如下：
    主  文
聲請駁回。
    理  由
一、按告訴人不服上級法院檢察署檢察長或檢察總長認再議為無
    理由而駁回之處分者，得於接受處分書後10日內委任律師提
    出理由狀，向該管第一審法院聲請交付審判；又法院認為交
    付審判之聲請不合法或無理由者，應駁回之，刑事訴訟法第
    258 條之1 、第258 條之3 第2 項前段，分別定有明文。
二、本件聲請人以被告甲○○、丙○○涉犯偽造文書罪嫌，向臺
    灣士林地方法院檢察署檢察官提出告訴，經檢察官於民國94
    年3 月28日以94年度偵字第1114號不起訴處分後，嗣經再議
    發回續行偵查，復經該署以95年度偵續一字第8 號為不起訴
    處分，聲請人不服聲請再議，復經臺灣高等法院檢察署檢察
    長於96年3 月1 日以96年度上聲議字第1176號處分書，以再
    議之聲請為無理由而駁回之，而聲請人於民國96年3 月9 日
    收受該處分書後10日內委任律師向本院聲請交付審判，程序
    上並無不符，合先敘明。
三、聲請意旨略以：
(一)被告甲○○部分：
    聲請人於89年12月29日前往行政院國軍退除役官兵輔導委員
    會臺北榮民總醫院（下稱榮民總醫院）就診，當日為聲請人
    左眼進行超音波手術者係被告甲○○，並非王安國醫師，故
    被告甲○○在病歷資料上載明王安國醫師主刀，顯係偽造文
    書，然檢方漏未傳訊當日在場之聲請人友人楊敬翰及當日在
    手術室之護士，與王安國及被告對質，自有未恰。且事後聲
    請人至榮民總醫院由前副院長劉榮宏門診，其告知聲請人眼
    睛很嚴重，應找開刀醫師甲○○再診，被告甲○○事後亦承
    認眼睛情況很嚴重，並向聲請人說「對不起」。足證被告為
    開刀醫師，惟檢方亦漏未傳訊劉榮宏醫師。故本案之爭點，
    當應送請鑑定「左眼白內障」超音波手術，常情是否僅醫師
    1 人動手術，抑或需2 位醫師始能完成？蓋「白內障手術」
    乃眼科之普通手術，老年人（65歲以上）因年老退化而作手
    術，一般眼科小診所均可進行，其手術方式由一位醫師與護
    士一人即可完成，根本不需二位醫師共同進行。本案被告甲
    ○○醫師現已40歲，臨床經歷10年以上，可謂資深醫師，根
    本不需王安國醫師主刀，被告屈就「助理」。且縱當日果真
    由王安國醫師擔任主刀醫師，被告甲○○擔任助理，病歷之
    記載上亦應由主刀醫師書寫，助理並無權制作，再者，手術
    同意書上依常理僅由主刀醫師蓋章已足，助理無須蓋章，故
    被告甲○○所提出之病歷及手術同意書之記載皆顯與常情有
    違。是以檢方僅據被告開具之病歷資料遽行推定被告未涉犯
    行，顯與證據法則有違，自有違誤。況當日被告甲○○對聲
    請人所進行之白內障手術，尚包括對聲請人作「人工水晶體
    」，惟卻不慎將聲請人之人工水晶體插傷，使聲請人之視網
    膜自鼻尖傾斜20度，以致視力嚴重損害，惟卻未告知聲請人
    ，亦未記載於病歷。本案自應送請鑑定聲請人之眼況，以資
    判定被告診斷書是否虛假。
(二)被告丙○○部分：
    聲請人於89年12月11日前往榮民總醫院就診時，經被告丙○
    ○診斷出右眼後膜性白內障，即於當日接受雷射治療，當時
    聲請人僅將頭部下巴靠在檢視架上，前面有罩子，故被告根
    本無法做雷射手術，如要手術，病患應躺在手術床上，始合
    情理。惟被告丙○○卻於病歷上記載有對聲請人右眼進行「
    氬鉻雷射術質性後囊混濁切開術」，自屬偽造文書。本案應
    將聲請人送鑑定，以資證明被告有無作「氬鉻雷射術質性後
    囊混濁切開術」自明。
(三)有關視力檢測部分：
    查現國內所有醫院對全民之視力檢查方式或都一樣，且使用
    之檢測視力機器可以判斷視力是否正常（包括高低等），以
    杜絕逃避兵役或其他不法情事，此為一般常識。並非如起訴
    書所述「目前的視力檢測結果係依據病歷病患主觀認知判斷
    ，機器無法測出視力絕對值，倘病患表示看不到，視力記載
    會較差」等語。上述不起訴理由自與實情相悖，不無臆斷，
    有違證據法則。從而，聲請人所述手術前在國軍松山醫院（
    下稱松山醫院）檢查右眼及左眼，分別尚有0.7 、0.8 之矯
    正視力，而手術後經國立台灣大學醫學院附設醫院（下稱台
    大醫院）檢查僅有0.2 、0.6 之視力，至中國大陸中山眼科
    中心眼科醫院檢測時，僅剩0.4 、0.1 之視力，故聲請人主
    張遭被告等2 人醫療不當而致視力減退，惟被告2 人仍於病
    歷上不實記載，已涉犯行云云，顯非無據。
(四)綜上，原不起訴處分及再議駁回處分，僅將有爭議之被告製
    作「診斷書」送請鑑定，但均未傳訊上開相關之人證，亦未
    將聲請人之眼睛狀況送請眼科專家會診鑑定，即為被告二人
    有利之論斷，認定被告二人未違法，其認事用法多所違誤，
    為此聲請交付審判等語。
四、按犯罪事實應依證據認定之，無證據不得認定犯罪事實，刑
    事訴訟法第一百五十四條第二項定有明文。次按認定犯罪事
    實所憑之證據，雖不以直接證據為限，間接證據亦包括在內
    ；然而無論直接或間接證據，其為訴訟上之證明，須於通常
    一般之人均不致有所懷疑，而得確信其為真實之程度者，始
    得據為有罪之認定，倘其證明尚未達到此一程度，而有合理
    之懷疑存在時，即應為有利於被告之認定，更不必有何有利
    之證據，最高法院30年上字第816 號判例、76年台上字第
    4986號判例意旨參照。再者，告訴人之告訴，係以使被告受
    刑事訴追為目的，是其陳述是否與事實相符，仍應調查其他
    證據以資審認，最高法院亦著有52年台上字第1300號判例可
    參。
五、經查：
(一)聲請人於89年12月29日在榮民總醫院所進行之「左眼超音波
    手術」係先由被告甲○○門診後，證人王安國醫師擔任主刀
    ，被告甲○○擔任助手，並由被告甲○○按照手術標準程序
    記載病歷資料，而此類手術皆係由2 個人一起進行等情，業
    據證人王安國於偵查中證述明確（見95年度偵續一字第8號
    卷第51頁），且與卷附行政國國軍退除役官兵輔導委員會臺
    北榮民總醫院89年12月28日手術同意書、89年12月29日手術
    紀錄、出院病歷上主刀醫師、主治醫師欄上蓋有王安國印文
    之情節相合（見94年度偵字第1114號卷第45至49頁），參以
    今日醫療糾紛案件層出不窮，醫生因醫療過失而需負民事賠
    償甚至刑事責任之事時有所聞，衡諸常情，若非自己親自操
    刀所進行之手術，應無人願於事後冒著身陷醫療糾紛官司之
    風險，而承認手術係由己所主刀進行，是證人王安國之證詞
    應屬可信。聲請人徒以白內障手術為眼科之小手術，不可能
    由兩位資深醫生同時進行，手術同意書亦不需兩位醫師同時
    蓋章等語，片面指訴被告甲○○偽造文書，顯係個人臆測之
    詞，不足為採。
(二)聲請人復主張被告丙○○於89年12月11日根本未替其進行眼
    睛手術，卻於病歷上不實記載曾為聲請人施作氬鉻雷射術質
    性後囊混濁切開術等語。惟查，「氬鉻雷射術質性後囊混濁
    切開術」係在確定病患白內障術後產生後囊混濁，影響視力
    之情況下進行，進行方式為病患坐在雷射機器前面，先由護
    士在患處點2 次麻藥後，請病患將下巴放到下巴架，額頭靠
    到額頭架上施作等情，業據被告丙○○供承在卷，核與卷附
    機器使用說明書（見95年度偵續一字第8 號卷第58到61頁）
    所載情狀相符，堪信為真實。且參諸聲請人於偵查中所提出
    之刑事告訴補呈資料狀及2 次刑事聲請再議狀之內容，其對
    於手術當時，聲請人係「頭靠在療治架上，予以雷射」皆不
    爭執（見94年度偵字第1114號卷第72頁、94年度偵續字第88
    號卷第12頁、94年度偵續一字第8 號卷第5 頁），又聲請人
    於另案臺灣高等法院92年度上易字224 號民事損害賠償事件
    審理時，所提出爭點整理書狀更主張被告丙○○因施作雷射
    手術時，「雷射時間過長」而致傷害被告視力乙節，除有前
    開聲請再議狀附件一可證外（見95年度偵續字第88號卷第18
    頁），並據本院依職權調閱臺灣高等法院92年度上易字第22
    4 號卷宗核閱屬實。是聲請人片面指訴「氬鉻雷射術質性後
    囊混濁切開術」係屬病患躺在手術檯上所進行之手術云云，
    惟未據提出其他證據以實其說，且稱手術當時眼睛前面有罩
    子，根本無法作雷射手術云云，亦與先前陳述內容矛盾，自
    難僅憑聲請人個人臆測及反覆予盾之詞，遽為不利於被告丙
    ○○之認定。
(三)聲請人復主張被告二人明知聲請人視力於術後已明顯減退，
    卻仍於病歷上為不實記載云云，並提出其於89年10月4 日松
    山醫院、90年3 月15日台大醫院及94年1 月25日中國大陸中
    山眼科中心眼科醫院所進行之眼科檢測紀錄以為證。惟查：
    松山醫院進行之「全民健康保險成人預防保健服務檢查」之
    視力檢查項目係為初步檢查，僅使用距離受檢測者約6 公尺
    之「簡易型遠距視力測量表」測量視力，並無眼科專業診斷
    等情，有松山醫院95年9 月26日醫維字第0950001525號函在
    卷可稽（見95年度偵續一字第8 號卷第55頁），又參以聲請
    人於89年12月1 日在馬偕紀念醫院之視力檢查結果，其右、
    左眼視力各為0.5 及0.5 乙節，有馬偕紀念醫院病歷一份在
    卷可憑（見94年度偵字第1114號卷第53頁），其距聲請人於
    松山醫院進行預防保健視力檢查不過月餘，惟兩者結果卻已
    有重大差距，則聲請人於松山醫院之視力檢查結果是否精確
    ，已非無疑。另質諸證人即90年3 月15日為聲請人看診之臺
    大醫院醫師周介仁，其到庭證稱：聲請人就診時眼睛並沒有
    什麼問題，只有白內障及眼位不正之狀況，惟眼位不正並非
    手術造成，又聲請人於90年3 月15日檢查之視力結果雖係0.
    6 及0.2 ，惟目前的視力檢測結果係依據病患主觀認知判斷
    ，機器目前無法測出視力絕對值，倘若病患表示看不到，視
    力記載會較差等語（見95年度偵續一字第88號卷第51頁），
    此外，復對照卷附馬偕紀念醫院病歷資料（見94年偵字第11
    14號卷第99頁），聲請人於一個月後即90年4 月16日於馬偕
    紀念醫院所測得之右、左眼視力復達0.6 、0.5 等情以觀，
    可知聲請人之雙眼視力在被告2 人術後並未呈現任何異常狀
    況，而聲請人於密集之時間內所進行歷次檢測結果皆不相同
    ，益證證人周介仁證述目前視力檢查結果係根據病患主觀認
    知判斷，無法測出絕對值之證詞並非虛妄。再者，被告2 人
    所為之醫療行為經送鑑定之結果，認均屬正當，並無術後視
    力衰退等情，亦有行政院衛生署91年8 月28日衛署醫字第09
    10054072函附鑑定書在卷可稽（94年度偵字第1114號卷第63
    頁），是聲請人主張被告甲○○將人工水晶體插傷聲請人視
    網膜且向鼻尖傾斜20度云云，即屬無據。聲請人以被告甲○
    ○未將上情記載於聲請人之病歷，而認被告甲○○另涉犯偽
    造文書罪嫌，容有誤會。
(四)另聲請人係於94年1 月25日接受中國大陸中山眼科中心眼科
    醫院門診檢查，有卷附病歷資料可資為憑（見94年偵字第11
    4 號卷第69頁），斯時與聲請人接受被告2 人手術之時間已
    相距4 年多，則聲請人此部分視力退化情形究係被告2 人施
    作眼科手術所致？或係在長達4 年之期間，告訴人自身健康
    因素所致？即有疑問，況視力檢測既係依據告訴人主觀認知
    ，並無法檢測告訴人眼睛視力之絕對值，已如前述，尚難僅
    憑聲請人空言指訴目前國內所有醫院視力檢查方式都一樣、
    所使用之機器都可以判斷視力是否正常、及其高、低云云，
    進而推斷被告2 人有何不實登載聲請人視力正確值之犯行。
六、綜上所述，本件並無證據足認被告二人確有聲請意旨所指偽
    造文書犯行，是臺灣士林地方法院檢察署檢察官以被告犯罪
    嫌疑不足而為不起訴處分，經臺灣高等法院檢察署參酌卷內
    證據資料之結果，而為駁回再議之處分，自屬允當，聲請意
    旨徒以前詞指摘駁回再議之處分不當，聲請交付審判，為無
    理由，應予駁回。
七、據上論斷，應依刑事訴訟法第258 條之3 第2 項前段，裁定
    如主文。
中　　華　　民　　國　　96　　年　　7 　　月　　31　　日
                    　刑事第五庭審判長法　官  周政達
　　　　　　　　　　　　　　　　      法　官　周群翔
                                      法　官　汪梅芬
以上正本證明與原本無異。
不得抗告。
                                      書記官  張馨尹
中　　華　　民　　國　　96　　年　　7 　　月　　31　　日
